【裁判字號】    97,消債更,1070
【裁判日期】    980430
【裁判案由】    更生事件
【裁判全文】
臺灣臺北地方法院民事裁定          97年度消債更字第1070號
聲  請  人
即  債務人  甲○○
上列當事人因消費者債務清理條例事件聲請更生，本院裁定如下
：
    主    文
更生及保全處分之聲請均駁回。
聲請費用新台幣壹仟元由聲請人負擔。
    理    由
一、按債務人不能清償債務或有不能清償之虞者，得依本條例所
    定更生或清算程序，清理其債務；債務人對於金融機構因消
    費借貸、自用住宅借款、信用卡或現金卡契約而負債務，在
    聲請更生或清算前，應提出債權人清冊，以書面向最大債權
    金融機構請求協商債務清償方案，並表明共同協商之意旨，
    消費者債務清理條例（以下消債條例）第3 條、第151 條第
    1 項分別定有明文。次按聲請更生或清算不合程式或不備其
    他要件者，法院應以裁定駁回之，但其情形可以補正者，法
    院應定期間先命補正，復為消債條例第8 條所明定。
二、本件聲請意旨略以：伊負債高達1,346,897 元，伊前兩年（
    即95、96年）薪資收入共計1,323,000 元，必要支出共計1,
    725,600 元，有不能清償債務之情事，且無擔保或無優先權
    之債務總額未逾新臺幣1,200 萬元，復未經法院裁定開始清
    算程序或宣告破產，而伊曾於民國97年6 月間依消債條例第
    151 條規定，檢具債權人清冊等資料向最大債權機構板信商
    業銀行股份有限公司（以下稱板信商銀）請求前置協商，板
    信商銀於協商過程中原同意聲請人以120 期、零利率、月付
    11,000元之條件償還，詎於伊欲欣然接受時，卻變更協商條
    件為150 期、年息5.1%、月付10,839元，而該條件因顯逾伊
    能力所能負擔，故協商不成立，為此依消債條例第153 條規
    定聲請更生等語。
三、經查：
(一)、按消債條例第151條第1項所規定之前置協商程序，其立法理
    由揭示：「債務人受法院裁定開始更生或清算程序者，其生
    活、資格、權利等均將受限制，該等程序係債務清理之最後
    手段，於債務人無法與債權人協商時，始適用更生程序或清
    算程序清理其債務。債務人對於金融機構因消費借貸、自用
    住宅借款、信用卡或現金卡契約而負債務，其法律關係較單
    純明確，金融機構並已訂有債務協商機制，如能協商成立，
    債務人或不須依本條例聲請更生或清算，可疏減法院負擔，
    有效分配司法資源。為使債務人得自主解決其債務，爰設本
    條，明定債務人對於金融機構因消費借貸、自用住宅借款、
    信用卡或現金卡契約而負債務之情形，採行協商前置主義，
    債務人於聲請更生或清算前，應先行提出債權人清冊，以書
    面向其負債務之任一金融機構請求協商債務清償方案。」核
    其立法目的，係為使債務人與多數債權人間能自主解決其債
    務，以疏減法院負擔，有效分配司法資源，遂採行協商前置
    主義，故債務人自應確實經此協商程序，始能聲請更生或清
    算。準此，債務人與債權人於進行協商程序時，如一造當事
    人消極未盡相關協商義務，或實際上並無成立協商真意，即
    難謂已踐履本條例第151條規定之前置協商程序。
(二)、債務人主張其負債總額為1,346,897元，無擔保或無優先之
    債務未逾1,200萬元，其95、96年薪資收入共計1,323, 000
    元，除此之外別無財產等情，業據其提出財產及收入狀況說
    明書、債權人清冊、財團法人金融聯合徵信中心當事人綜合
    信用報告、財政部臺北市國稅局95、96年度綜合所得稅各類
    所得資料清單、財產歸屬資料清單、薪資單及存摺節本等件
    為證，堪信為真實。又聲請人係於97年6月間向最大債權金
    融機構板信商業銀行請求協商，板信商業銀行所提協商條件
    為：「還款利率以年息5.1%計算，分150期清償，每月償還
    10,839元」，惟經聲請人以「未能負擔」為由拒絕，致協商
    不成立，此有聲請人所提板信商業銀行協商不成立通知書、
    金管會民意信箱回覆函在卷可稽，亦可認為真實。
(三)、本件聲請人前兩年薪資所得共計1,323,000元，已如前述，
    依此換算其每月平均薪資所得為55,125元，亦即聲請人每月
    平均有55,125元可供其支付必要生活花費、父母扶養費及清
    償債務。而依行政院主計處公告之95、96年度最低生活費用
    （以每年家庭收支調查，計算出平均每人每月消費支出之百
    分之60作為最低生活費），臺北市平均每人每月最低生活費
    分別為14,377元、14,881元，依此標準，本件聲請人於扣除
    其每月最低生活費後，其於95、96年間每月平均有40,478元
    、40,224元可供支用，此金額於支付聲請人父母扶養費及償
    還協商債務10,839元，應綽綽有餘，顯見聲請人應有能力依
    板信商業銀行所提每月償還10,839元之條件清償債務。另聲
    請人復自陳其對於板信商業銀行於協商過程中原先所提「12
    0期、零利率、月付11,000元」之協商條件，乃欲欣然接受
    等情，該「月付11,000元」之協商條件既為聲請人所欣然接
    受，則關於「月付10,839元」之協商條件，聲請人自有能力
    負擔之。況板信商業銀行嗣後同意可接受協商方案之最長期
    數為180期，利率2.5％以上即可，聲請人更無不能負擔之理
    。
(四)、綜上，板信商業銀行所提「月付10,839元」之協商條件，既
    為聲請人得以負擔，則聲請人稱其無法負擔，顯然係聲請人
    並無與板信商業銀行成立協商之真意，依前開說明，難謂其
    已踐履本條例第151條規定之前置協商。
四、本件更生之聲請，依聲請人所述事實及所提證據，堪認係可
    歸責於聲請人之事由致協商不成立，且聲請人之收入狀況，
    非不能清償債務或有不能清償之虞。從而，聲請人未依正當
    程序進行協商，該欠缺又屬無從補正，聲請人之債務，又非
    不能清償或有不能清償之虞，依首揭說明，自應駁回更生之
    聲請。又聲請人更生之聲請既經駁回，其聲請保全處分自無
    必要，應併予駁回，爰裁定如主文。
中    華    民    國    98    年    4     月    30    日
                    民事第一庭法  官  楊晉佳
以上正本係照原本作成。
如不服本裁定，應於裁定送達後10日內，以書狀向本院提出抗告
，並繳納抗告費新臺幣1,000元。
中    華    民    國    98    年    4     月    30    日
                              書記官  蘇炫綺


司法院資訊處製作；財團法人民間司法改革基金會備份。
